臺灣高雄地方法院民事判決　　　　　　　　93年度醫字第6號
 原　　　告　丙○○○
　　　　　 　乙○○
　　　　　 　己○○
　　　　　 　丁○○
　　　　　 　戊○○
 上　五　人
 訴訟代理人　吳小燕律師
　　　　　 　施一帆律師
 被　　　告　行政院國軍退除役官兵輔導委員會高雄榮民總醫
　　　　　　 院
 法定代理人　辛○○
 被　　　告　庚○○
　　　　　 　甲○○
 上　三　人
 訴訟代理人　王伊忱 律師
　　　　　 　陳景裕 律師
　　　　　 　鄭美玲 律師
上列當事人間損害賠償事件，本院於民國96年8月21日言詞辯論
終結，判決如下：
      主　　　文
原告之訴及假執行之聲請均駁回。
訴訟費用由原告負擔。
      事實及理由
一、原告主張：
  (一)被告甲○○、庚○○均為被告行政院國軍退除役官兵輔導委
    員會高雄榮民總醫院 (下稱高雄榮總)之 醫師，原告等人之
    父徐勤功於80年6 、7 月間因心臟病發作，而至高雄榮總由
    甲○○醫治，甲○○當時經心電圖檢查，判定徐勤功心臟一
    條血管阻塞，要求徐勤功接受門診常規藥物治療，自80年至
    92年間徐勤功均遵甲○○醫囑定期門診追拿藥，甲○○亦
    均稱情況很好只要定期吃藥即可；92年11月徐勤功再回診，
    因行政人員誤掛另一劉醫師門診，劉醫師始告知徐勤功於89
    年接受之核子醫學檢查報告判讀資料為「心臟血管阻塞嚴重
    」，並建議應接受心導管檢查，安排檢查日期為92年12月17
    日，徐勤功因之前甲○○曾告知該89年核醫報告顯示心臟內
    血管阻塞部分已打通，徐勤功乃於92年12月15日再回甲○○
    門診告知上開劉醫師之建議，甲○○乃表示依上開核醫報告
    ，最早阻塞處已呈現漸漸30% 打開，但心臟上方血管則呈現
    30% 漸漸阻塞，因此必須做心導管檢查，前後說詞不一，並
    建議由劉醫師做心導管；原告於徐勤功過世後，曾多處詢問
    心臟內科醫學上專業意見，所獲答覆皆為「病患之病情被耽
    誤了」「如果早發現，應該不會惡化至如此程度」, 若謂甲○○無延遲治療之過失，不但違反醫學專業判斷，更有違一
    般經驗法則。
  (二)心導管做完後劉醫師表示心臟血管有3 條血管阻塞，且阻塞
    嚴重，故無法做氣球擴張術和放置支架，只能做心臟繞道手
    術，並建議由心臟外科庚○○做手術；家屬表示想回美國或
    加拿大接受手術，即使在國內希望到台北由魏崢教授做，然
    庚○○與劉醫師均表示，高雄榮總手術技術、成功率和魏崢
    教授相差無幾，遂安排92年12月29日動手術；同年12月27日
    入院後，庚○○向家屬解釋病情表示，不需要讓病人知道，
    手術同意書不要讓病人看，並一再強調病人心臟血管阻塞嚴
    重如不馬上動手術隨時會死，且表示病人心臟尚有70% 功能
    ，手術成功可達90% 以上，成功率甚高；92年12月29日上午
    7 時至下午3 時完成手術，庚○○表示手術順利，接了3 條
    血管，並表示至遲病人隔日下午應會清醒；至12月30日庚○○表示病人右半邊不動，可能有輕微中風現象，惟表示隔日
    病人會清醒，未做任何會診或積極處理，同日家屬找甲○○
    檢查後，甲○○表示病人中風，即會診神經內科醫院後，立
    刻安排電腦斸層檢查，結果顯示沒有顱內出血，之後因病人
    未清醒，再做電腦斸層檢查，結果顯示沒有顱內出血；93年
    1 月3 日因病人血壓收縮壓僅50mmHg，舒張壓僅17-20mmHg
    之間，且已用強心劑，庚○○卻未說明病情惡化情形及用藥
    治療方針預後，1 月4 日庚○○表示病人腎功能惡化需洗腎
    ，但建議家屬不必洗表示沒用，腎臟科醫師會診後建議安排
    腎臟超音波，但庚○○未做，而向家屬表示雖然必需做心臟
    超音波，但醫師都很忙無法立刻做，家屬找劉醫師，劉醫師
    立即找人做超音波；1 月8 日護士拒絕家屬探視病人之要求
    ，表示病人正在做常規治療，並未表示有何危急情況，1 月
    9 日凌晨3 時，家屬接獲病人病危通知，徐勤功並於同日因
    多重器官衰竭死亡。
  (三)徐勤功89年核醫報告果如甲○○所言僅小範圍心肌缺氧，怎
    可能在3 年內即惡化成3 、4 條血管嚴重阻塞，甚至施以心
    臟繞道手術也無法救治，足見甲○○判讀核醫報告錯誤，使
    徐勤功喪失治療黃金時間，自有醫療上過失；庚○○則違反
    醫療法63條、81條及醫師法第12條之1 等規定之說明義務，
    未於手術施行前應充分告知說明，使病患瞭解所有對其做成
    決定有重大影響之資訊，以決定是否接受特定之醫療行為，
    而僅強調手術成功率可高達90% 以上，且手術同意書遲於手
    術當日凌晨2 點才由護士催促家屬徐熙良代簽，亦未給予病
    人合理審閱同意書之時間，又未考慮徐勤功當時身體狀況、
    年齡等因素，手術時間長達8 小時，亦違反常規手術時間4
    小時，使徐勤功身體無法承擔負荷，術後又遭加護病房護士
    嚴重燙傷，違反醫師法21條規定，可證手術及手術後之照護
    均有過失，現行司法實務肯定病患「手術同意權」「病人隱
    私權」「轉診請求權」「安排後續療護請求權」「治療瞭解
    權」，庚○○於手術前強烈向家屬表示不需該病患知道病況
    ，並強調手術成功率可達90% 以上，徐勤功當時意識清楚，
    庚○○認為不要讓病患知道手術危險性，完全未向病患說明
    ，違反醫師說明義務甚明，亦應推定其違反保護他人之法律
    而有過失；庚○○於醫療過程顯有過失，違反保護他人法律
    醫師法之規定；2 人均應負侵權行為損害賠償責任；又高雄
    榮總應依民法第188 條、第224 條規定與甲○○、庚○○負
    連帶賠償責任，並請求擇一而為判決。另醫療行為仍為消費
    行為並無疑義，醫療法第82條第2 項規定，僅在排除同法第
    7 條無過失責任，並非認為醫療行為不屬於消費者保護法之
    服務行為，高雄榮總自屬該法所稱之企業經營者，原告自得
    依同法第51條後段請求損害額1 倍以下之懲罰性賠償金。
  (四)原告爰依民法第184 條第1 項、第2 項、第192 條、第194
    條規定，請求徐少琳賠償；依民法第184 條第1 項、第2 項
    、第191 之3 、第227 條、第227 條之1 請求庚○○賠償；
    依民法第224 條、188 條規定請求高雄榮總與上開2 人及加
    護病房護士等人負連帶賠償責任，另依民法第544 條、第
    227 條、第227 條之1 ，消費者保護法第51條規定請求高雄
    榮總負賠償責任。
  (五)鑑定報告不可採納之理由如下：徐勤功92年12月2 日係劉
    醫師建議立刻做心導管檢查，鑑定報告認定林醫師立即安排
    病人作心導管準備與事實不符。前後2 次鑑定意見內容幾
    乎全部相同，對原告聲請鑑定事項未回答。手術記錄係在
    起訴後年餘方由被告庚○○補做，與手術時間相隔3 年，衡
    諸經驗法則，此手術記錄當然無採信，第2 次鑑定意見仍以
    手術記錄... 手術過程尚未發現有疏失之處，與事實不符。
    徐勤功病歷記載「昨晚病人雙手使用暖熱包導致水泡形」
    ，可知係在加護病房燙傷，惟加護病房家屬1 天僅能探視2
    次，每次時間不得超過20分鐘，被告空言係家屬所致顯為卸
    責之詞，第2 次鑑定意見又以「此水泡是否為燙傷所致，或
    因足部血液循環不良所致，無法判斷」，顯然違反表面證據
    (事 實說明自己或事情本身說一切)之 證據法則，可知鑑定
    意見不可採。另依衛生署發布之醫療糾紛鑑定作業要點第
    4 、12、16點等規定，可知單一醫師初步鑑定意見影響醫審
    會鑑定結果至深，是本件初審醫師是否有2 人以上有再為查
    明之必要。及另再送財團法人台北林口長庚紀念醫院鑑定。
  (六)民事訴訟法第277 條但書所謂顯失公平，立法理由即以尤以
    關於醫療糾紛等案件之處理，如嚴守本條原則，難免產生不
    公平結果，有違正義原則，故病患如無法探查事實，而不負
    舉證證責任之醫師或醫院顯然能為必要之說明者，依誠信原
    則法理，應自由熟識醫學並實施醫療行為之人負舉證證明責
    任，原告否認補做手術之真實性，庚○○應再舉證。
  (七)並聲明：(1)被告應連帶給付原告丙○○○新台幣 (下同
    )1,800,000 元 ，連帶給付原告戊○○、己○○、丁○○、
    乙○○各1,000,000 元，及均自起訴狀繕本送達翌日起至清
    償日止，按年息5%計算之利息。(2)被告高雄榮總應分別給付
    原告等各200,000 元之懲罰性賠償金，及自起訴狀繕本送達
    翌日起至清償日止，按年息5%計算之利息。(3)原告願供擔保
    ，請准宣告假執行。
二、被告則以：
  (一)徐勤功80年8 月初至高雄榮總係掛甲○○之門診，惟其後10
    數年間陸續看診並非均掛甲○○之門診，經常由其他醫師看
    診，且非規則就醫；89年11月徐勤功看林世哲門診申請心臟
    核子掃描，89年12月2 日核子掃描報告完成，內容為心下壁
    肌缺氧及小的可恢復的心前壁肌缺氧，因而核醫科審查醫師
    之診斷為心下壁及可能有心前壁心肌缺氧，並非如原告所言
    發現心臟血管阻塞嚴重，89年12月23日門診，甲○○即將核
    子醫學掃描檢查結果及可能之治療方式詳細告知，因徐勤功
    本人亦為醫師，認為症狀可用藥物控制，不願接受心導管檢
    查，乃繼續採用內科治療方式治療，原告主張甲○○未告知
    報告內容，違背告知義務，且對病人說不必做心導管檢查，
    並非事實；況徐勤功係在92年12月接受心臟手術後至93年1
    月死亡，與甲○○89年12月之診治有何因果關係，原告亦未
    說明舉證，對甲○○之請求並無理由。
  (二)原告主張庚○○手術前向病人家屬說手術成功率與台北魏崢
    教授差不多，使家屬誤信其醫術，及於解釋病情時，要求家
    屬不得告訴病人病情之指述，庚○○否認，況所謂誤信醫術
    而留下開刀、要求家屬不得告訴病人病情之主張，亦與病人
    之死亡間毫無因果關係；依心臟外科學各文獻資料，開心手
    術後產生神經病變的機會為2%至5%，後期死亡率達20% 以上
    ，且庚○○在本件心臟外科手術同意書中亦早已對手術之危
    險性及可能產生之併發症詳予說明，原告等無根據任意推測
    手術過程定有疏失，否則徐勤功不會中風，為其等主觀臆測
    之詞；徐勤功12月29日下午手術完，庚○○即於12月30日為
    病人作微電腦斷層檢查，12月31日上午即將電腦斷層檢查結
    果告知家屬並會診神經內科醫師，並非完全未作積極處理，
    況原告主張所謂中風以外其他事項應依民法227 條、227 條
    之1 請求，其意不明，且病人與庚○○間並無醫療契約，依
    上開規定請求亦有誤會。
  (三)甲○○、庚○○並未違反任何保護他人之法律，原告又未闡
    明舉證，依184 條第2 項對2 人請求並無理由；另民法第
    191 條之3 係所謂危險責任類型，亦事業經營者責任，責任
    主體應指事業經營主體，甲○○、庚○○僅為受僱人，自無
    上開法條之適用，況醫療行為亦不屬該條之危險行，原告引
    民法第191之3為請求權依據，亦無理由。
  (四)甲○○、庚○○之醫療行為既無任何疏失，高雄榮總自無庸
    負民法第188 條之侵權行為責任；又高雄榮總就本件醫療行
    為並無任何未盡醫療義務之處，原告等依民法544 、224 、
    227 、227 之1 條等規定請求高雄榮總賠償損害亦屬無據；
    原告另主張加護病房護士過失致病人嚴重燙傷使其身體健康
    受損，被告否認之，且原告亦未就此部分損害金額為說明舉
    證，原告等人並未受損害，此部分請求亦無理由；原告另依
    消費者保護法第7 條、第51條規定主張高雄榮總應負消費者
    保護法責任，惟醫療行為並非消費者保護法第7 條第1 項之
    服務，自無消費者保護法之適用，再者，修正消費者保護法
    第82條第2 項明定醫療機構及其醫事人員因執行業務致生損
    害於人，以故意或過失為限，負損害賠償責任，足見醫療行
    為向非消費者保護法所稱之服務，原告對高雄榮總請求消費
    者保護法之懲罰性賠償並無依據。
  (五)並聲明：(1)原告之訴及假執行之聲請均駁回。(2)如受不利判
    決，願供擔保請准免為假執行。
三、原告主張其等之父親徐勤功自80年6 、7 月間起因心臟病發
    作，即至高雄榮總門診看診，80年至92年間徐勤功陸續在高
    雄榮總門診拿藥；92年11月徐勤功再回診掛號，經門診劉醫
    師建議而於92年12月17日 (依病歷記載應為92年12月22日)
    接受心導管檢查，檢查後建議做心臟繞道手術，並建議由心
    臟外科庚○○施行手術，徐勤功於同年12月27日入院，同年
    月29日動手術，手術後之同年月30日疑有腦中風現象，93年
    1 月2 日出現血壓下降與心律不整之情形，至93年1 月9 日
    凌晨3 時，家屬接獲病人病危通知，徐勤功並於同日因多重
    器官衰竭死亡等事實，業據提出會診病歷資料、放射線部檢
    查同意書、病程記錄等為證，復有本院調閱之93年全字第4
    號保全證據卷內之徐勤功病歷資料等為憑，且為被告所不爭
    執，應可認為真實。
四、本件爭點：
  (一)原告主張徐勤功自80年至92年間均由甲○○看診，因甲○○
    就徐勤功於89年接受檢查之核醫報告解釋前後不一，以致徐
    勤功誤信而延遲治療，違反醫學專業判斷，更有違一般經驗
    法則，而使徐勤功其後雖接受心臟繞道手術亦無法救治，足
    見甲○○判讀核醫報告錯誤，使徐勤功喪失治療黃金時間，
    自有醫療上過失；庚○○則未於手術施行前充分告知說明，
    且手術同意書遲於手術當日凌晨2 點才由護士催促家屬徐熙
    良代簽，亦未給予病人合理審閱同意書之時間，違反醫療法
    63條、81條及醫師法第12條之1 等規定之說明義務；又未考
    慮徐勤功當時身體狀況、年齡等因素，手術時間長達8 小時
    ，亦違反常規手術時間4 小時，使徐勤功身體無法承擔負荷
    ，術後於徐勤功之身體狀況有問題時，又未為必要之檢查與
    治療，且遭加護病房護士嚴重燙傷，違反醫師法21條規定，
    應推定其違反保護他人之法律而有過失，及治療顯有過失；
    甲○○、庚○○2 人均有醫療過失，因而依民法第184 條第
    1 項、第2 項、第192 條、第194 條規定，請求徐少琳賠償
    ；依民法第184 條第1 項、第2 項、第191 之3 、第227 條
    、第227 條之1 請求庚○○賠償；有無理由？
  (二)原告另依民法第224 條、188 條規定請求高雄榮總與上開2
    人及加護病房護士等人負連帶賠償責任，另依民法第544 條
    、第227 條、第227 條之1 ，消費者保護法第51條規定請求
    高雄榮總負賠償責任，有無理由？
五、原告主張因甲○○就徐勤功於89年接受檢查之核醫報告解釋
    前後不一，以致徐勤功誤信而延遲治療，違反醫學專業判斷
    ，更有違一般經驗法則，而使徐勤功其後雖接受心臟繞道手
    術亦無法救治，足見甲○○判讀核醫報告錯誤，使徐勤功喪
    失治療黃金時間，自有醫療上過失而應負損害賠償責任，應
    依民法第184 條第1 項、第2 項、第192 條、第194 條規定
    ，賠償原告等人損害，有無理由？
  (一)按「損害賠償之債，以有損害之發生及有責原因之事實，並
    二者之間，有相當因果關係為成立要件，故原告所主張損害
    賠償之債，如不合於此項成立要件者，即難謂有損害賠償請
    求權存在，本院四十八年台上字第四八一號判例著有明文。
    又所謂相當因果關係，係指依經驗法則，綜合行為當時所存
    在之一切事實，為客觀之事後審查，認為在一般情形上，有
    此環境，有此行為之同一條件，均發生同一之結果者，則該
    條件即為發生結果之相當條件，行為與結果即有相當之因果
    關係。反之，若在一般情形上，有此同一條件存在，而依客
    觀之審查，認為不必皆發生此結果者，則該條件與結果並不
    相當，不過為偶然之事實而已，其行為與結果間即無相當因
    果關係。」 (最高法院87年度台上字第78號、87年度台上字
    第154 號裁判意旨參照)。 是就醫療事故而言，所謂醫療過
    失行為，應係指行為人違反依其所屬職業（如醫師），通常
    所應預見及預防侵害他人權利之行為義務，行為人如依循一
    般公認之臨床醫療行為準則及常規，以及正確地保持相當方
    式與程度之注意，即應認為已盡相當注意而不負故意或過失
    之侵權行為責任。
  (二)查徐勤功自80年間起即因心臟疾病至高雄榮總就診，至92年
    間止陸續在高雄榮總看診，雖其間多次由甲○○看診，然亦
    不特定有由其他醫師看診之情形，此由93年全字第4 號保全
    證據卷內之徐勤功病歷資料足憑，原告主張徐勤功自80 年
    間起至92年間止均係遵甲○○醫囑定期門診追蹤拿藥之詞已
    不無疑義。
  (三)而「一(1)依病歷記載，病人80年7 月22日至高雄榮總因上腹
    不適急診，之後便於80年8 月7 日轉至甲○○醫師門診就診
    。當日林醫師即診斷病人有陳舊性壁心肌梗塞，而建議住院
    作心導管檢查，但因病人猶豫而作罷。(2)從80年8 月30日之
    後，病歷上包括甲○○醫師及其他幾位醫師的門診記錄皆以
    穩定來述病人之病況，但亦有記錄胸痛之現象，且皆有拿
    瓶裝之舌下硝化甘油含片給病人作為日常胸痛時使用【但病
    歷未記載何種狀況會誘發其胸痛及其胸痛之頻率】。依病人
    歷經12年之病程及門診藥物之給予方式，其診斷應屬慢性穩
    定性心絞痛。以目前醫療研大型人體試驗結果，並未顯示慢
    性穩定心絞痛接受心導管檢查及治療能下降心臟病人之死亡
    率。(3)89年11月22日病人因牙痛，但未發現牙齒病變而至心
    臟科林世哲醫師門診就診，因這屬於心絞痛的表徵，故安排
    心臟核子掃瞄攝影檢查，當日甲○○醫師獲知此報告，結果
    顯示心尖前壁肌肉只有小塊缺血區域，下壁肌肉已有因陳舊
    性肌梗塞留下之疤痕，無新的缺血現象。依目前一般醫療常
    規，如心臟病人是慢性穩定性心絞痛且核子攝影未顯示大區
    域或嚴重之心肌缺血，尚無作心導管檢查之適應，況且心導
    管手術本身有其危險性。(4)91年12月27日病歷記載，病人有
    好的運動耐受力，且無心絞痛現象，至此病況應仍處於穩定
    狀態。直到92年12月病人主訴近7 至8 個月有心絞痛加重現
    象，應是進入不穩定性心絞痛狀態。12月2 日回林醫師門診
    就診，林醫師發現其症狀有變化，則立即安排病人住院作心
    導管之準備。綜上，林醫師在醫療過程並無延誤最佳之治療
    時機。二80年起病人即開始接受心臟藥物之治療。87年起病
    人同時也在內分泌科門診控制血糖、血壓及血脂。這些藥物
    之控制，依現行醫療常規看來已包括了控制心臟病之各方面
    應注意之事項，故與同科醫師處置相當，尚未發現有疏失之
    處。」等情，有行政院衛生署95年6 月2 日衛署醫字第
    0950212390號書函所附之編號0000000 號行政院衛生署醫事
    審議委員會鑑定書可稽；足認甲○○對徐勤功長期對所為之
    醫療行為合於一般醫療常規，並無任何故意或過失之侵權行
    為可言；原告主張甲○○前後說詞不一及有判讀核醫報告錯
    誤，使徐勤功因而喪失治療之黃金時間，而有延遲治療之過
    失，並無足採。
  (四)原告雖以徐勤功92年12月2 日係劉醫師建議立刻做心導管檢
    查，鑑定報告認定林醫師立即安排病人作心導管準備與事實
    不符，惟上開行政院衛生署95年6 月2 日衛署醫字第
    0950212390號書函所附之編號0000000 號鑑定報告雖有上開
    誤載，惟其後96年5 月31日衛署醫字第0960203259號函所附
    編號0000000 號第2 次鑑定報告已補正為92年12月2 日至劉
    俊鵬醫師門診，劉醫師建議其作心導管檢查，病人又於92年
    12 月15 日至甲○○醫師門診就診時，林醫師遂將病人安排
    於12月21日住院且簽請劉俊鵬醫師做心導管檢查；況徐勤功
    既自80年至92年間均為慢性穩定性心絞痛病患，且長期以門
    診服藥方式接受治療均能處於穩定狀況，則甲○○上開建議
    心導管手術之時間，應認尚屬於醫療常規，難認為有何延誤
    最佳治療時機可言；且縱使徐勤功確係於92年12月2 日由劉
    俊鵬醫師建議而接受心導管手術，亦不能因而即認為徐少琳
    之前所為之治療行為有何延遲或疏失，或不符醫療常規；則
    原告以鑑定報告上開記載錯誤為由，認為鑑定報告不可採，
    並無理由。
  (五)是原告依民法第184 條第1 項、第2 項、第192 條、第194
    條規定請求徐少琳賠償，即無依據，不應准許。
六、原告主張庚○○未於手術施行前充分告知說明，且手術同意
    書遲於手術當日凌晨2 點才由護士催促家屬徐熙良代簽，亦
    未給予病人合理審閱同意書之時間，違反醫療法63條、81
    條及醫師法第12條之1 等規定之說明義務；又未考慮徐勤功
    當時身體狀況、年齡等因素，手術時間長達8 小時，亦違反
    常規手術時間4 小時，使徐勤功身體無法承擔負荷，術後徐
    勤功之身體狀況有問題時，又未為必要之檢查與治療，且遭
    加護病房護士嚴重燙傷，違反醫師法21條規定，應推定其違
    反保護他人之法律而有過失、及醫療過程顯有過失；而依民
    法第184 條第1 項、第2 項、第191 之3 、第227 條、第
    227 條之1 請求庚○○賠償；有無理由？
  (一)違反保護他人之法律，致生損害於他人者，負賠償責任。但
    能證明其行為無過失者，不在此限，民法第184 條第2 項著
    有規定。而所謂「保護他人之法律」，係指保護他人為目的
    之法律，即一般防止危害他人權益或禁止侵害他人權益之法
    律。關於原告主張庚○○違反醫師法第12條之1 、醫療法第
    63條、81條說明義務部分，經查：
  (1)醫師法第12條之1 要求醫師診治病人時，應向病人或其家屬
    告知其病情、治療方針、處置、用藥、預後情形及可能之不
    良反應，該法條除為醫師診治病人之規範，亦可使病人審慎
    評估病情適合做何治療，可避免病人之權益受損，應可認為
    係屬保護他人之法律。查依上開徐勤功之病歷中92年12月27
    日之護理記錄記載「病人由門診步入病室，意識，步態穩，
    但已年邁故予告知及指導防跌十知，訴，近日胸悶行
    cath:cad, 無法執行ptca故入院接受手術，予環境介紹，
    dr. 庚○○主任與家屬約12n 解釋病情」 (第45頁)， 參以
    徐勤功施行手術前由其子徐熙良於92年12月28日簽名之心臟
    外科手術同意書背面除印刷記載說明外，尚以手寫記載關於
    「不停跳cabg」「危險期-2天- 猝死- 心律不整」等字樣 (
    病歷第3 本92頁背面、88頁)， 足認庚○○已依上開醫師法
    規定，於手術施行前向病人家屬詳為說明病情及治療方針及
    預後等一切情形，原告主張庚○○有違反醫師法第12條之1
    之情，尚無足採。
  (2)原告雖以庚○○於向家屬解釋病情表示，不需要讓病人知道
    ，手術同意書不要讓病人看，並一再強調病人心臟血管阻塞
    嚴重如不馬上動手術隨時會死，且表示病人心臟尚有70% 功
    能，手術成功可達90% 以上，成功率甚高；惟查，徐勤功本
    身為執業多年之外科醫師、當時在手術同意書上簽名之徐勤
    功之子徐熙良本身亦為兒科醫師等情，均經原告陳明 (96年
    8 月21日言詞辯論筆錄)， 徐勤功是否可能於完全不知手術
    危險性及其本身病情是否嚴重至需施行手術、甚或不知施行
    何等手術之情形，即自行入院接受手術治療，已不無疑義，
    依其自身專業知識，於接受手術前亦應知向醫師或家人詢問
    ，則原告等人或徐熙良豈有僅因庚○○要求，即完全不向徐
    勤功告知手術相關問題之理；參以徐勤功於92年12月22日施
    行之心導管手術同意書，亦係由其子即原告己○○簽名，亦
    有同意書附於病歷 (病歷第3 本17頁)足 憑，益證徐勤功之
    手術同意書未由本人簽名與其本人是否知悉手術內容無涉，
    否則豈有於第1 次手術後相隔僅7 日，徐勤功並無反對之意
    思而再自行入院接受第2 次手術之理，是原告此部分主張並
    無理由。況徐勤功入院後於92年12月27日時已有對於手術過
    程不瞭解之焦慮，並經負責護士呂雅琴載明護理活動包括「
    說明手術過程、術前準備及術後注意事項 (給予手術前後護
    理衛教單張）」「依病患情況請醫師解釋病情」等情，有上
    開病歷第3本第102頁護理計劃表(7)可參，益證徐勤功並非完
    全不知悉手術相關情形。
  (3)至於原告主張家屬本表示想回美國或加拿大接受手術，即使
    在國內希望到台北由魏崢教授做，然庚○○與劉醫師均表示
    ，高雄榮總手術技術、成功率和魏崢教授相差無幾，遂安排
    92年12月29日動手術，則縱庚○○確曾為上開表示，亦僅提
    供家屬及病人判斷是否在高雄榮總施行之參考，尚與說明告
    知義務無關，原告因而主張庚○○有違反醫師法第12條之1
    規定，亦乏依據。
  (4)又雖醫療法第81條規定，與醫師法第12條之1 規定內容大致
    相同，惟醫療法上開規定係針對醫療機構所設、醫師法則針
    對醫師而設，庚○○僅為從事醫療行為之醫師並非醫療機構
    ，非屬醫療法第81條規範對象甚明，原告援引該法條主張庚○○違反該保護他人之法律之主張，顯有誤會。
  (5)另醫療法第63條第1 項「醫療機構實施手術，應向病人或其
    法定代理人、配偶、親屬或關係人說明手術原因、手術成功
    率或可能發生之併發症及危險，並經其同意，簽具手術同意
    書及麻醉同意書，始得為之」之規定除為醫師執行醫療業務
    之規範，因手術為侵入性之醫療行為不免有相當危險性，自
    應尊重病患自主決定權之保障與尊重，故上開規定應有防止
    病患權益遭侵害之目的，應屬保護他人之法律。
  (6)原告雖以庚○○一再要求不要向病人說明手術危險性，且手
    術同意書遲於手術當日凌晨2 點才由護士催促家屬徐熙良代
    簽，未給予病人合理審閱同意書之時間等；惟徐勤功應非不
    知手術危險性及手術之情形已如上述，則手術同意書只要在
    施行手術前由病人或其家屬簽名，即可認為合於上開醫療法
    規定，原告主庚○○有未給予病人合理審閱同意書時間之過
    失，亦無理由。
  (7)綜上，庚○○已盡醫師法第12條之1 及醫療法第63條第1項
    告知義務足堪認定，而醫療法第81條並非規範醫師個人亦如
    上述，庚○○並無依民法第184 條第2 項規定，對原告負侵
    權行為損害賠償之責至明。
  (二)原告又主張庚○○未考慮徐勤功當時身體狀況、年齡等因素
    ，手術時間長達8 小時，亦違反常規手術時間4 小時，使徐
    勤功身體無法承擔負荷，術後於徐勤功之身體狀況有問題時
    ，又未為必要之檢查與治療，復遭加護病房護士嚴重燙傷，
    違反醫師法21條規定，應認為醫療行為有過失部分：
  (1)關於手術前評估、手術後之照顧：「病人因有近7 至8 個月
    有心絞痛加重現象，於92年12月22日接受心導管檢查，檢查
    結果清楚顯示冠狀動脈的狹窄處與狹窄程度與正常的左心室
    射出分率。根據92年12月21日的心臟內科住院病歷摘要的記
    錄中顯示在身體檢查時並無心雜音的情形；92年12月29日的
    手術中的的經食道心臟超音波顯示僧帽瓣僅有輕度的閉鎖不
    全。肺功能檢查於92年12月23日執行。這些資料顯示建議病
    患接受冠狀動脈繞道手術是必須，且適當的治療方式。至於
    手術前之常規檢查，如血液、心電圖及胸部X 攝影檢查，業
    已於92年12月21日執行，均未發現手術禁忌的情事。」 「
    病人於92年12月29日進行冠狀動脈繞道手術，於15:03 分轉
    至加護病房照顧，血壓109 ／mmHg，心跳87次／分正常。在
    病人出現腦中風之後，有會診神經內科的醫師做必須的檢查
    與治療；亦有會診感染科的醫師對於發燒與肺炎做一些檢查
    與處理；在93年1 月2 日出現血壓下降與心律不整 (心房顫
    動)時 ，亦有所處置與治療。在93年1 月4 日出現腎衰竭時
    ，亦有會診腎臟科的醫師予以洗腎治療。故手術後之照顧應
    無疏失之處。」等情，亦均有上開行政院衛生署95年6 月2
    日衛署醫字第0950212390號書函所附之編號0000000 號行政
    院衛生署醫事審議委員會鑑定書可稽，亦可認定庚○○對於
    徐勤功手術前及手術後所為之醫療行為及照護均合乎醫學常
    規，並無任何疏失可言。
  (2)關於手術有無疏失：按上開行政院衛生署96年5 月31日衛署
    醫字第0960203259號函所附編號0000000 號第2 次鑑定報告
    記載「依據92年12月29日之手術記錄，整個手術過程並無呈
    現異狀。故依所附之手術記錄，康醫師對於病人之手術過程
    ，尚未發現有疏失之處。」，足認手術過程尚符醫學常規並
    無任何疏失可言。原告雖主張手術記錄係在起訴後年餘方由
    被告庚○○補做，與手術時間相隔3 年，衡諸經驗法則，此
    手術記錄當然無採信，第2 次鑑定意見仍以手術記錄... 手
    術過程尚未發現有疏失之處，與事實不符；惟查，上開手術
    記錄雖由被告於95年8 月18日以民事呈報狀補提，然其上醫
    療大樓手術室護理記錄與上開病歷第3 本第58頁護理記錄相
    同，有病歷可參，足認係手術施行當時所記載，而普通會診
    單上亦有應完成會診時間93年1 月1 日及會診醫師林育德、
    游松霖等人之簽名，亦難認係相隔3 年後所補做之記錄，則
    上開鑑定報告據以為判鑑定基礎，亦無違誤，況依當時製作
    之手術室護理記錄，亦無任何手術異常之記錄，則原告此部
    分主張亦難認為有理由。至原告另以手術時間長達8 小時，
    亦違反常規手術時間4 小時，使徐勤功身體無法承擔負荷等
    語，然所謂手術常規時間4 小時之詞並非定論，況何種手術
    時間若干亦無一定之規範，加以手術施行之過程因病患個人
    之因素或其他手術房可能發生之個案情況不同，不可能所有
    相關手術施行之時間得以確定必須在若干小時內施行完成，
    原告此部分主張並無理由，亦不能僅以施行手術時間之長短
    為醫療過程有無疏失之判斷依據。
  (3)另「依據93年1 月5 日13：00之病程記錄與93年1 月5 日11
    ：42之護理記錄顯示病患之雙手掌出現水泡，經會診重建整
    形科醫師判定為燙傷。93年1 月5 日11：42之護理記錄中指
    出「昨晚family於病人雙手掌使用暖熱包導致水泡形成，
    .... 」 。根據病歷記載，並無法判定手掌之水泡是否為加
    護病房照顧疏失所導致。另根據93年1 月6 日05：11之護理
    記錄，顯示病人之右足有新形成之水泡，此水泡是否為燙傷
    所致，或因足部血液循環不良 (根據92年12月23日之下肢血
    管檢查報告)所 致，無法判斷。」等情，亦有上開行政院衛
    生署96年5 月31日衛署醫字第0960203259號函所附編號
    0000000 號第2 次鑑定報告足稽，核與病歷上護理記錄相符
    ，亦難認加護病房護士之護理過程有何疏失；況醫師法第21
    條係指醫師對於危急之病人，應即依其專業能力予以救治或
    採取必要措施，不得無故拖延，而徐勤功之燙傷亦與其因而
    死亡間難認為有何相當因果關係存在，原告主張被告違反上
    開醫師法規定，亦乏依據。
  (三)原告另主張依民法第191 條之3 「經營一定事業或從事其他
    工作或活動之人，其工作或活動之性質或其使用之工具或方
    法有生損害於他人之危險者，對他人之損害應負賠償責任」
    之規定，被告應對其等負連帶賠償責任。按此條文所指之危
    險責任，係以特定危險的實現為歸責理由，即持有或經營某
    特定具有危險之物品、設施或活動之人，於該物品、設施或
    活動所具有危險的實現，致侵害他人權益時，應就所生損害
    負賠償責任。醫療行為並非從事危險事業或活動者製造危險
    來源，亦非因危險事業或活動而獲取利益為主要目的，亦與
    民法第191 條之3 之立法理由所例示之工廠排放廢水或廢氣
    、桶裝瓦斯場填裝瓦斯、爆竹場製造爆竹、舉行賽車活動、
    使用炸藥開礦、開山或燃放焰火等性質有間，是醫療行為並
    無前引條文之適用。原告依此規定請求被告連帶負損害賠償
    責任，於法不合，難認有理。
  (四)另關於不完全給付係指債務人之給付未符合債之本旨而言。
    但所稱債之本旨，應係指債務人給付之品質、數量、方法、
    時期或附隨義務等不合於雙方原約定之意旨，且有可歸責於
    債務人之行為存在，始應負不完全給付之責任。本件庚○○
    對於徐勤功之醫療行為並無任何疏失已如上述，原告依民法
    第227、227條之1規定請求庚○○賠償損害，即無理由。
  (五)是原告依民法第184 條第1 項、第2 項、第191 條之3 、第
    227 條、第227 條之1 請求庚○○賠償，為無理由，不應准
七、原告另依民法第224 條、188 條規定請求高雄榮總與上開2
    人及加護病房護士等人負連帶賠償責任，另依民法第544 條
    、第227 條、第227 條之1 ，消費者保護法第51條規定請求
    高雄榮總負賠償責任，有無理由？
  (一)另受僱人因執行職務，不法侵害他人之權利者，由僱用人與
    行為人連帶負損害賠償責任，民法第188 條第1 項定有明文
    。原告主張甲○○、庚○○醫師均為被告高雄榮總之受僱人
    ，因執行職務為徐勤功施行醫療行為時有過失，使徐勤功因
    而死亡，高雄榮總院應與2 人負連帶賠償之責。惟查甲○○
    、庚○○醫師雖為高雄榮總之受僱人，然2 人施行醫療行為
    時並無過失，對原告不負侵權行為賠償之責，均如上述，則
    高雄榮總自無須依前開規定，與2 人負連帶賠償之責。
  (二)原告另主張庚○○之醫療行為，不符雙方間之醫療契約本旨
    ，庚○○為高雄榮總受僱人，高雄榮總應負同一責任，依民
    法第227 條、第227 條之1 債務人應賠償人格權損害，請求
    賠償損害；惟按不完全給付係指債務人之給付未符合債之本
    旨而言。但所稱債之本旨，應係指債務人給付之品質、數量
    、方法、時期或附隨義務等不合於雙方原約定之意旨，且有
    可歸責於債務人之行為存在，始應負不完全給付之責任。
    本件徐勤功之死亡，並非因被告等醫療行為有何疏失所致，
    已如上述，故尚難認高雄榮總應就其受僱人負擔債務不履行
    之不完全給付責任。
  (三)另現代商品無過失責任之基本思想，主要係基於風險分擔與
    損失分配之觀點，以及商品製造人因商品之流通市場而獲利
    ，而不在於其可歸責性。商品製造人、經銷商及零售商既得
    以運用機器大量生產商品行銷得利，則商品製造人應有能力
    控制最終產品之品質，且當商品因缺陷而造成消費者受有損
    害時，製造人、經銷商及零售商應得以其大型經濟規模或廣
    大經濟活動脈絡，分擔其商業交易行為可能導致之損害，因
    此課以製造人等無過失責任，可避免該有缺陷之商品流入市
    面，或以其他安全商品替代，以減少危害之發生。
  (四)惟醫療行為具有不確定性與危險性，因此醫師無法如同商品
    製造人一般控制最終服務之「品質」。在我國又因為只有少
    數保險公司提供醫療傷害責任險，因此醫療傷害無法經由保
    險分散損失；而若藉由增加一般患者醫療費用方式分散風險
    ，將造成一般患者無法獲得醫療服務，顯然違背全民醫療之
    目的。再者醫療責任負擔增加，將促使醫師採取防禦性醫療
    措施，大量浪費醫療資源，反增加社會成本。
  (五)從而我國消費者保護法雖然未就所謂「服務」責任加以定義
    ，以致於醫療行為究竟有無該法第7 條第1 項、第3 項規定
    之適用而發生疑義；惟綜合上述商品無過失責任之基本思想
    ，同時審酌醫療行為異於商品製造之特殊性，以及93年4 月
    28日修正公布之醫療法第82條第2 項規定：「醫療機構及其
    醫事人員因執行業務致生損害於病人，以故意或過失為限，
    負損害賠償責任」，並參照最高法院95年度台上字第2175號
    判決意旨，是消費者保護法第7 條第1 項所謂「服務」，應
    為目的性限縮解釋而排除醫療行為，亦即醫療服務並無消費
    者保護法之適用，原告主張高雄榮總應依消費者保護法第51
    條規定負損害賠償責任，並無理由。
  (六)再者，民法第544 條係規定受任人因處理委任事務有過失，
    或因逾越權限之行為所生之損害，對於委任人應負賠償之責
    ，而高雄榮總關於其受僱人徐少琳、庚○○對於徐勤功所為
    醫療行為係合於醫療常規定，並無任何疏失均如上述，高雄
    榮總自無依上開民法規定負賠償之責甚明，原告此部分主張
    亦無理由。
八、綜上所述，本件被告醫師之醫療行為，既已符合一般公認之
    醫療行為準則，並無任何疏失，且已盡告知義務，則原告主
    張被告醫師應負侵權行為損害賠償責任、被告醫院應負僱用
    人之連帶損害賠償責任，以及被告醫院應負不完全給付之債
    務不履行損害賠償責任，均屬無據。從而原告請求被告連帶
    給付原告丙○○○1,800,000 元，連帶給付原告戊○○、己○○、丁○○、乙○○各1,000,000 元；被告高雄榮總應分
    別給付原告等各200,000 元之懲罰性賠償金；及法定遲延利
    息云云，並無理由，應予駁回。原告之訴既無理由，則其假
    執行之聲請亦失所附麗，併予駁回
九、因本件事證已臻明確，原告聲請再送鑑定部分，本院因認上
    開有行政院衛生署醫事審議委員會鑑定書不能認為有任何不
    實或顯然不可採之情形而認為無必要；另兩造其餘主張陳述
    及所提之證據經本院審酌後認與判決結果不生影響，爰不一
    一論述，附此敘明。
十、據上論結：本件原告之訴為無理由，爰依民事訴訟法第78條
    、第85條第1項，判決如主文。
中　　華　　民　　國　　96　　年　　9 　　月　　4 　　日
                  民事第五庭    法　官　林玉心
正本係照原本作成。
如不服本判決，應於送達後20日內，向本院提出上訴狀並表明上
訴理由，如於本判決宣示後送達前提起上訴者，應於判決送達後
10日內補提上訴理由書（須附繕本）。
中　　華　　民　　國　　96　　年　　9 　　月　　4 　　日
                                書記官　胡樂寧
